【裁判字號】    92,訴,889
【裁判日期】    920905
【裁判案由】    違反著作權法
【裁判全文】
臺灣桃園地方法院刑事判決                          九十二年度訴字第八八九號
    公  訴  人  臺灣桃園地方法院檢察署檢察官
    被      告  丁○○
右列被告因違反著作權法案件，經檢察官提起公訴（九十二年度偵續字第七六號），
本院判決如左：
    主  文
丁○○無罪。
    理  由
一、公訴意旨略以：被告丁○○係設於桃園縣桃園市○○路二四三號一樓「喬莉亞麵
    包坊」之負責人，渠明知「招牌起酥」、「培根捲」、「日式春捲」糕餅之攝影
    底片，係戊○○○事業有限公司（下稱晴揚公司）委託攝影師丙○○及甲○○所
    共同拍攝完成之攝影著作，並約定由晴揚公司享有攝影著作財產權之著作物，竟
    未經晴揚公司之許可，擅自重製上開著作物於喬利亞之糕餅型錄而加以散布，因
    認被告涉犯著作權法第九十一條第一項之擅自重製他人著作物罪嫌。
二、按犯罪事實，應依證據認定之，無證據不得推定其犯罪事實；不能證明被告犯罪
    者，應諭知無罪之判決，刑事訴訟法第一百五十四條、第三百零一條第一項分別
    定有明文；而事實之認定，應憑證據，如未能發現相當證據，或證據不足以證明
    ，自不能以推測或擬制之方法，為裁判基礎；倘積極證據不足為不利於被告事實
    之認定，即應為有利於被告之認定，更不必有何有利之證據（最高法院四十年臺
    上字第八六號、三十年上字第八一六號判例意旨參照）。
三、經核公訴人認定被告丁○○右揭犯罪，無非係以：（一）「招牌起酥」、「培根
    捲」、「日式春捲」糕餅之攝影著作物，係由第三人丙○○及甲○○共同完成，
    並授權予告訴人公司使用之事實，業據證人甲○○到庭證述屬實，並有右開三張
    照片正片、委託合約書等在卷可參，則右開糕餅之攝影著作之著作財產權即屬告
    訴人所有無疑；（二）被告雖辯稱右開三張糕餅之攝影著作物係第三人乙○○所
    交付，惟證人乙○○於本署九十一年他字二六四一號傳訊時，即結證證稱：「我
    並未交付產品（指系爭產品）照片予『杰』，因為『青』亦交付一組正片予『杰
    』，係『杰』向『青』買的，因為產品都是『杰』做的，但這三張並未包括在內
    。」，足認被告辯稱右開三張照片係合法自第三人乙○○取得顯非事實，不足採
    信；（三）又證人乙○○雖稱丙○○曾交付一組正片予被告，然證詞中亦清楚證
    稱並未包含本件涉案之三張照片，且此部分業據原共同著作權人甲○○到庭證述
    屬實，被告所辯無非事後卸責之詞，為其主要論據。訊據被告則堅決否認右開犯
    行，辯稱：伊在做型錄之時並不知道系爭三張照片是晴陽公司之著作，伊以前是
    蜜而可藝術蛋糕店之糕餅師傅，伊之型錄上之照片均是伊要自行開店時，經蜜而
    可藝術蛋糕店之老闆乙○○之同意，向替乙○○拍攝產品型錄照片之丙○○拿來
    的，而且伊拿到的是正版之底片，伊之型錄並非拷貝或電腦掃瞄出來的等語。經
    查：證人乙○○除於九十一年十二月卅一日接受檢察官偵查時證以前開各語外，
    又於本院九十二年八月十一日調查時證稱被告是直接向丙○○借底片，但是到底
    借那些底片，伊就不知道，被告向丙○○借底片並沒有經過伊之手等語；再證人
    甲○○於本院前開調查時則證稱「這三張（指系爭三張照片）本來是丙○○幫晴
    揚公司拍的，著作財產權是屬於晴揚公司，後來丙○○又幫乙○○拍，但是拍出
    來的效果不好，所以就直接把幫晴揚拍的那三張照片借給乙○○，登在乙○○的
    產品型錄上，但是那部分有經過晴揚公司同意。」、「（法官問：那三張照片丙○○有沒有同意借給丁○○？）沒有。」、「（法官問：丁○○製作產品型錄，
    哪些照片是向丙○○借來的？）丁○○自己要出去開店時有向乙○○說把圓形蛋
    糕、長條蛋糕的照片（即指卷附喬莉亞麵包坊型錄前四頁之產品，後二頁則係屬
    餐點類）拷貝一份給丁○○，但是並不包括後面點心（餐點）的部分，拷貝底片
    的錢還是我向乙○○收的。」等語，核與其於九十二年四月廿八日接受檢察官偵
    訊之證詞相符，由證人乙○○、甲○○之前開證詞可知，丙○○並未借系爭三張
    照片之底片予被告，被告辯稱伊之型錄上之系爭三張照片係向丙○○借來底片沖
    印的云云，自屬不實，被告未經著作財產權人晴揚公司之同意而重製系爭三張照
    片之事實殆屬明確。既然，本案之系爭重點厥為，丙○○所拍攝之系爭三張照片
    是否符合攝影著作之定義，晴揚公司可因而享有著作財產權？被告加以利用於其
    之產品型錄上，是否超脫合理利用之範圍？首按攝影著作為著作權法所指著作，
    此觀該法第五條第一項第五款自明。而著作權法之精神，在於保護具「原創性」
    之著作，故本款之攝影著作，應認係指由「主題之選擇」、「光影之處理」、「
    修飾」、「組合」或其他藝術上之賦形方法，以攝影機產生之著作，始受保護。
    通常一般以攝影機對實物拍攝之照片，尚難認係著作權法所指著作（台灣高法院
    台南分院九十一年度上訴字第四六０號判決可資參照）。經核本件之系爭三張照
    片係純以起酥、培根捲、日式春捲等三類餐點之排列於同種類、材質之餐盤之上
    ，再加以攝影而成，而該等照片之餐點排列又係單純以各該餐點完全排滿各該餐
    盤且排列一層而不加以任何具有藝術意涵之堆高方式為其排列方式，攝影之角度
    亦純以右上方四十五度之方式拍攝之，光影之取抉亦僅以能清晰照明為唯一原則
    ，而無其他特殊之光線之舖陳，以表達不同攝影標的之不同意涵，此與一般之攝
    影者欲拍攝置於桌上之物品之拍攝方式及技巧無何不同，是以，一般人乃至攝影
    專業人士欲以該三張照片而判讀攝影者之特殊意涵何在、攝影者所欲表達予閱讀
    者之意義為何，殆屬完全不可能，此在本案前曾為臺灣桃園地方法院檢察署檢察
    官以九十二年度偵字第一四二七號處分不起訴時，在該不起訴處分書內說理甚詳
    ，是可資贊同，因之，該三張照片無論係以單眼相機或傻瓜相機或時下流行之數
    位相機拍攝，均因尚未具備基本之「著作高度」而不構成著作。次以，告訴人晴
    揚公司與告訴代理人吳奎新律師雖堅稱系爭三張照片具有引發消費者購買欲望之
    特殊目的云云，然查引發消費者購買欲望之物乃為該三張照片之攝影標的即起酥
    、培根捲、日式春捲等三類餐點，而該三類餐點烘焙之色澤如何、外觀形狀若何
    ，均係該該三類餐點之製作師傅之創意，亦即意涵之原創性出自餐點之製作師傅
    ，初非攝影者丙○○之創意，丙○○僅係忠實加以紀錄該三類餐點之特色而已，
    並無添加任何不同之意涵，故引發消費者購買欲望者係該三類餐點，而非單純寫
    實紀錄之系爭三張照片。復查，我國著作權法引進美國著作權法之「合理使用」
    之概念，並具體規定於我著作權法第四十四條至第六十六條，觀諸該等條文可知
    ，我國著作權法關於合理使用大多數係限於非營利目的而為之合理利用他人著作
    ，然該法第六十五條第二項仍對合理使用做出四項綜合考量之概括性例示判準：
    一、利用之目的及性質，包括係為商業目的或非營利教育目的；二、著作之性質
    ；三、所利用之質量及其在整個著作所占之比例；四、利用結果對著作潛在市場
    與現在價值之影響。被告於本件之所以利用丙○○所拍攝之系爭照片，係用以製
    作其所經營之喬莉亞麵包坊之產品型錄，當然係以營利之目的利用之，殆無爭議
    ，然被告利用之系爭三張照片之著作高度、原創性均甚低，已如前述，再證人甲○○、乙○○亦已證述系爭喬莉亞麵包坊之產品型錄前四頁之蛋糕底片係經乙○○同意而由丙○○將底片拷貝借予被告使用，公訴人亦僅起訴該產品型錄中之三
    種產品涉及非法重製他人之著作物，審諸該產品型錄中之產品共計六十三種，可
    見被告利用前開三張系爭照片對該等照片之潛在市場與價值之影響微乎其微，矧
    被告所經營者係一普通之麵包蛋糕坊，其之顧客大半直接至店內選購實品，因目
    睹產品型錄而選購產品型錄中之產品者已不多見，遑論被告又僅在六十三種產品
    中利用其中三種產品之照片，由是可見，被告利用系爭三張照片製作其之產品型
    錄，對其所經營之麵包坊之潛在市場影響亦甚微。綜上，被告雖係重製利用系爭
    三張照片以作為營利之用，然仍未超脫合理利用之範疇。綜前所論，本件尚難課
    被告以非法重製之刑責，此外，復查無其他積極之證據，足證被告右開犯行，衡
    諸首開法條及判例要旨，自應為被告無罪之諭知。
據上論斷，應依刑事訴訟法第三百零一條第一項前段，判決如主文。
本案經檢察官陳美華到庭執行職務
中      華      民      國      九十二      年      九      月    五    日
                                      臺灣桃園地方法院刑事第十二庭
                                          法  官    曾  雨  明
右正本證明與原本無異。
如不服本判決，應於判決送達後十日內向本院提出上訴狀( 應附繕本 )，上訴於
臺灣高等法院。
                                          書記官    戴  育  萍
中        華        民        國    九十二    年    九    月    十二    日


司法院資訊處製作；財團法人民間司法改革基金會備份。
